臺灣高雄地方法院刑事判決　　　　　　 94年度訴緝字第108號
公　訴　人　臺灣高雄地方法院檢察署檢察官
被　　　告　丙○○
指定辯護人　本院公設辯護人丁○○
上列被告因強盜等案件，經檢察官提起公訴（92年度偵字第2306
9、22004、25476號、93年度偵字第4963號），本院判決如下：
    主  文
丙○○無罪。
    理  由
一、公訴意旨略以：被告丙○○與己○○（所涉強盜部分，業經
    最高法院判決確定，現於臺灣高雄監獄執行中）共同意圖為
    自己不法之所有，基於強盜及搶奪他人財物之犯意聯絡：(一)
    於民國92年8 月25日晚間11時40分許，由被告丙○○騎乘車
    號不詳之機車搭載己○○尋找作案目標，行經高雄市○○區
    ○○路282 號前時，見乙○○獨自一人騎乘機車暫停於路旁
    緩慢倒退，被告丙○○遂以機車擋住乙○○後方去路，由己○○下車持不明刀械1 把（未扣案）橫於乙○○面前，命其
    交出金錢，並因而割傷乙○○右手無名指，致使其不能抗拒
    後，取乙○○放置於右後方褲袋內之摩托羅拉牌Ｖ2188型手
    機1 具（序號000000000000000）， 得手後被告丙○○騎車
    搭載己○○離開現場，該手機則由己○○夥同知情之趙逸峰
    （所涉牙保贓物部分，業經本院判處有期徒刑4 月確定），
    於92年8 月28日至「金時代當舖」以趙逸峰名義典當得款20
    0 元朋分花用；(二)被告丙○○與己○○於強盜取得前開乙○○之手機後，因認該支手機價值微薄，遂復於同日晚間11時
    許，由被告丙○○騎乘車號不詳之機車搭載己○○繼續尋找
    作案目標，於行經高雄市○○區○○路與大順路交岔路口北
    往南方向之車道時，見戊○○獨自騎乘機車且將諾基亞牌82
    50型手機（序號000000000000000）置 放後方褲袋，認有機
    可趁，遂由被告丙○○將機車騎至戊○○身邊，趁戊○○不
    備之際，由己○○徒手搶得戊○○之手機，2 人即騎車離現
    場，該手機則由趙逸峰向己○○（所涉收受贓物部分，業經
    本院判處有期徒刑3 月確定）索討使用，因認被告涉犯刑法
    第330 條第1 項之加重強盜罪及第325 條第1 項之搶奪罪嫌
    。
二、按犯罪事實應依證據認定之，無證據不得認定犯罪事實；又
    不能證明被告犯罪或其行為不罰者，應諭知無罪之判決，刑
    事訴訟法第154 條第2 項、第301 條第1 項分別定有明文。
    再刑事訴訟法第156 條第2 項規定：被告之自白，不得作為
    有罪判決之唯一證據，仍應調查其他必要之證據，以察其是
    否與事實相符。其立法意旨乃在防範被告自白之虛擬致與事
    實不符，故對自白在證據價值上加以限制，明定須藉補強證
    據以擔保其真實性，而利用非共同被告之共犯之自白或其他
    不利於己之陳述，為認定被告犯罪之證據，不特與利用被告
    自己之自白作為其犯罪之證明同有自白虛偽性之危險，且亦
    不免有為嫁禍於被告，而為虛偽供述之可能，是就刑事訴訟
    法第156 條第2 項之立法意旨觀之，非共同被告之共犯，所
    為之自白或其他不利於己之陳述，固得作為認定被告犯罪之
    證據，惟不得作為有罪判決之唯一證據，仍應調查其他必要
    之證據，以察其是否與事實相符，亦即仍須有補強證據以擔
    保該共犯自白之真實性，始得採為論罪之依據，並非絕對可
    由法院自由判斷該共犯之自白或不利於己之陳述之證明力，
    準此，若不為調查，而專憑此供述，即遽為被告犯罪事實之
    認定，則與上開規定有違，此有最高法院91年度台上字第
    3224號判決意旨可資參照。至認定不利於被告之事實，須依
    積極證據，苟積極證據不足為不利於被告事實之認定時，即
    應為有利於被告之認定；且事實之認定，應憑證據，如未能
    發現相當證據，或證據不足以證明，自不能以推測或擬制之
    方法，以為裁判基礎；而認定犯罪事實所憑證據，雖不以直
    接證據為限，間接證據亦包括在內；然而無論直接或間接證
    據，其為訴訟上之證明，須於通常一般之人均不致有所懷疑
    ，而得確信其為真實之程度者，始得據為有罪之認定，若其
    關於被告是否犯罪之證明未能達此程度，而有合理性懷疑之
    存在，致使無從形成有罪之確信，根據「罪證有疑，利於被
    告」之證據法則，即不得遽為不利被告之認定，最高法院30
    年上字第816 號、40年臺上字第86號、76年臺上字第4986
    號則分別著有判例。
三、公訴人認被告涉有上開加重強盜及搶奪犯行，無非係以：(一)
    證人即共犯己○○之證述；(二)證人即被害人乙○○之指訴；
    (三)金時代當舖當票1 紙；(四)贓物認領收據；(五)高雄市政府警
    察局測謊高市警鑑字第（093）0000000號鑑定書等為其主要
    論據。訊據被告丙○○堅決否認有何上開加重強盜及搶奪犯
    行，辯稱：伊於92年8 月25日前不久甫與證人己○○發生糾
    紛並進而打架，其後伊即未再與己○○碰面，亦未於上開期
    日與己○○外出共同強盜及搶奪被害人手機等語；被告之指
    定辯護人則為被告辯護以：證人己○○於警、偵訊及本院審
    理時之供述前後不一，且證人即被害人乙○○及戊○○亦均
    證稱未看清楚作案之歹徒，參以被害人乙○○遭強盜之手機
    ，係遭證人己○○與案外人趙逸峰共同典當，而被害人戊○○遭搶奪之手機，則係由趙逸峰使用，被告犯案竟並未取得
    任何財物，顯亦與常情不符，本案並無證據足證被告與證人
    己○○間有何犯意聯絡及行為分擔，犯罪應屬不能證明等語
    。
四、經查：
  (一)證據能力方面：
  1.按被告以外之人於審判外之陳述，雖不符刑事訴訟法第159
    條之1 至第159 條之4 之規定，而經當事人於審判程序同意
    作為證據，法院審酌該言詞陳述或書面陳述作成時之情況，
    認為適當者，亦得為證據；當事人、代理人或辯護人於法院
    調查證據時，知有第159 條第1 項不為證據之情形，而未於
    言詞辯論終結前聲明異議者，視為有前項之同意，刑事訴訟
    法第159 條之5 第1 項、第2 項分別定有明文。查證人即被
    害人乙○○於司法警察調查中所為之陳述，為被告以外之人
    於審判外之陳述，屬於傳聞證據，且證人乙○○於司法警察
    調查中所為之陳述，核與其於審判中所為之陳述，大致相符
    ，惟檢察官、被告及辯護人於審判程序均同意以證人乙○○
    於司法警察調查中所為之陳述，作為證據，本院審酌上開言
    詞陳述作成時之證據取得過程並無瑕疵，且與待證事實具有
    關連性等情況，認為適當，應認依刑事訴訟法第159 條之5
    第1 項之規定，得為證據，而有證據能力。
  2.按被告以外之人於審判外之陳述不得作為證據，刑事訴訟法
    第159 條第1 項定有明文。查被告辯護人對證人即共犯己○○之警詢筆錄之證據能力，有所爭執，且公訴人未證明（自
    由證明）該等警詢筆錄具有較可信或特別可信之情怳，是依
    上開規定，該等警詢筆錄之記載，就證明構成犯罪之事實，
    固無證據能力。然參酌日本刑事訴訟法第328條：依同法321
    條至第324 條規定（傳聞法則之規定）而不得作為證據之文
    書或陳述，若在準備期日或審判期日，被告或證人或其他陳
    述人對陳述之證明力產生爭議時，此等不得作為證據之文書
    或陳述，得作為證據之規定，及彼邦實務之相關見解，本案
    被告方面固得援引上開警詢筆錄所記載之內容，作為彈劾證
    據之用，但同時該等警詢筆錄亦可作為恢復遭被告方面所爭
    執之陳述證明力之用，併此敘明。
  3.證人即共犯己○○及戊○○於檢察官偵查中所為之陳述（見
    台灣高雄地方法院檢察署93年度偵字第4963號偵查卷第25至
    26 頁 、第70至73頁、92年度偵字第23069 號偵查卷第38至
    39 頁）， 因未曾提及檢察官在偵查時有不法取供之情形，
    且無證據可釋明上開供述有顯不可信之情況，依刑事訴訟法
    第15 9條之1 第2 項規定，該等偵查中之證言自均具有證據
    能力。
  (二)實體方面：
  1.證人即共犯己○○雖於93年4 月13日檢察官偵查中證稱：92
    年8 月25日晚上11時40分許，被告騎乘機車搭載伊，由伊持
    水果刀在高市○○○路搶奪被害人之2188型手機時，後來伊
    覺得該支手機太醜沒有價值，遂與被告於同日晚間另於高雄
    市○○區○○路上搶奪被害人戊○○之銀色8250型手機，前
    開持刀案件行搶時，被告並不知情，但民族路該案，伊有告
    知被告騎靠近一點，因伊欲搶被害人之手機，故被告知情等
    語（見台灣高雄地方法院檢察署93年度偵字第4963號偵查卷
    第25至26頁）、於93年8 月26日檢察官偵查中證述：伊與被
    告於92年8 月25日晚上在高雄市○○路與大順路口搶奪被害
    人戊○○之手機，當時係被告騎乘機車搭載伊，由被告出手
    行搶等語（見同上偵查卷第72頁）、於本院審理時證稱：92
    年8 月25日晚間，伊叫被告騎乘機車至伊位於高雄市○○區
    ○○街1 巷住處搭載伊，並告知被告伊沒有錢，欲設法一些
    錢，叫被告載伊繞一繞，伊要找目標，同日晚間11時許，在
    高雄市○○區○○路282 號前，由伊手持水果下車對被害人
    （乙○○）亮出刀子橫在被害人胸前要被害人拿錢出來，被
    害人表示其沒錢，伊即自被害人右後口袋搶其摩托羅拉牌21
    88型手機，被害人尚欲將手機搶回，伊不知被害人有無遭刀
    子劃傷，被告在伊拿刀子對被害人比劃時，將機車往前騎走
    ，詢問伊要做什麼，叫伊不要這樣子，後來被告仍搭載伊離
    開，嗣因伊覺得該支強盜所得之手機價值不高，於被告騎乘
    機車搭載伊返家路程中行經民族路口等待紅燈時，見到1 名
    女子（即被害人戊○○）將手機放在右後口袋，乃臨時起意
    搶奪，伊叫被告騎乘機車靠近一點，被告機車加速，靠近該
    名女子時，由被告下手行搶該支NOKIA 手機等語（見本院93
    年度訴字第2521號卷94年3 月14日審判筆錄第11至23頁），
    然依證人己○○前開所述，證人己○○於92年8 月25日晚間
    11時40分許強盜被害人乙○○手機時，被告是否與其有犯意
    聯絡及行為分擔，已非無屬。再參諸證人己○○於92年9 月
    25日第1 次及第2 次警詢時均證述：上開強強盜及搶奪案件
    ，均係由伊與趙逸峰共犯等語（見警卷第1 至4 頁），嗣於
    92年11月12日警詢陳稱；上開強盜及搶奪案件，係伊與被告
    共犯，伊之前因精神恍惚致誤指證趙逸峰，伊與被告共犯之
    強盜及搶奪案件，均係由被告騎乘機車搭載伊，並由伊下手
    行搶等語（見警卷第5 頁），足見證人己○○對於與其共犯
    本件強盜及搶奪犯行者，究為被告或趙逸峰？以及於92年8
    月25日晚間在高雄市○○路與大順路口下手搶奪被害人戊○○手機者，究為被告或其本人？所為陳述顯然前後矛盾不一
    。衡情縱因時間相去甚遠，而有記憶模糊之情形，亦當不至
    於有如此大幅度之差距，是證人己○○之證詞，既有前開瑕
    疵，自難憑以為被告涉有上開公訴人所指犯行之認定依據。
  2.被害人乙○○於92年8 月25日晚間11時40分許，在高雄市○○區○○路282 號前遭2 名男子持刀強盜取走其所有摩托羅
    拉牌2188型手機1 具之事實，固據被害人乙○○於警詢（見
    警卷第20至21頁）及本院審理時（見本院93年度訴字第2521
    號卷94年5 月19日審判筆錄第3 至10頁）證述明確，惟證人
    乙○○於警詢時僅指述遭強盜之經過，至於歹徒之特徵則均
    未敘及，且警方於借提證人己○○追查上述強盜案件時，並
    未通知被害人指認，足徵被害人乙○○警詢時之指述，僅是
    指述遭強盜之經過，已難遽採為認定被告有罪之證據。再證
    諸被害人乙○○於本院接受詰問時證稱：「（有無看到兩個
    搶匪的面貌？）騎車的人離我有一段距離沒有看到，要跟我
    拿錢的人，因為我坐在機車上，沒有抬頭看他，也不知道他
    的面貌」、「我沒有看到騎乘機車的人，我不知道（騎乘機
    車之人是否為92年度偵字第25476 號卷第30頁被告丙○○照
    片所示之人）」等語（見本院93年度訴字第2521號卷94年5
    月19日審判筆錄第7 頁），亦未指認被告即為行搶之歹徒之
    一，是被害人乙○○於本院審理中所為證述，亦難採為被告
    有罪之證據。
  3.被害人戊○○於92年8 月25日晚間11時40分至12時間，在高
    雄市○○區○○路與大順路交叉路口時，遭2 名男子騎乘機
    車搶奪其所有置於右後方口袋中之諾基亞牌8250型手機1 具
    之事實，固據被害人戊○○於偵查中（見93年度偵字第4963
    號卷第70至72頁）及及本院審理時（見本院93年度訴字第25
    21號卷94年3 月14日審判筆錄第6 至10頁）證述明確，並有
    贓物認領保管單1 紙（見警卷第52頁）在卷可稽，惟證人戊○○於偵查中之證述內容，僅指述遭搶之經過，至於歹徒之
    特徵，雖稱該2 人均為中等身材，前座之男子較胖等語，但
    檢察官偵訊時亦未命證人戊○○指認當時同時在庭之證人己○○，或提供被告之照片，供被害人指認，足徵被害人戊○○於偵訊及本院審理時之指述，僅是指述被搶奪之經過，已
    難遽採為認定被告有罪之證據。證諸被害人戊○○於本院審
    理時證述：「（該兩名男子有無戴安全帽？你有無看清面容
    ？）都有戴安全帽，沒有戴口罩，我沒有看清他們的面容，
    我現在已經對他們的面容沒有什麼印象，無法指認」等語（
    見上開審判筆錄第7 頁），亦無法指認被告即為行搶之歹徒
    之一，是被害人戊○○於本院審理中所為證述，亦難採為被
    告有罪之證據。
  4.又被害人乙○○遭強盜之上開摩托羅拉牌2188型手機，嗣經
    趙逸峰於92年8 月28日以其名義典當予高雄市「金時代當舖
    」，得款200 元等情，固有「金時代當舖」當票1 紙附卷可
    憑（見警卷第37頁），然此亦僅足堪認被害人乙○○所有遭
    強盜之上開手機嗣經典當變賣之事實，尚不足憑以為被告確
    有與證人己○○共犯強盜犯行之認定。
  5.按測謊鑑定，係依一般人若下意識刻意隱瞞事實真相時，會
    產生微妙之心理變化，例如：憂慮、緊張、恐懼、不安等現
    象，而因身體內部之心理變化，身體外部之生理狀況亦隨之
    變化，例如：呼吸急促、血液循環加速、心跳加快、聲音降
    低、大量流汗等異常現象，惟表現在外之生理變化，往往不
    易由肉眼觀察，乃由測謊員對受測者提問與待證事實相關之
    問題，藉由科學儀器（測謊機）紀錄受測者對各個質問所產
    生細微之生理變化，加以分析受測者是否下意識刻意隱瞞事
    實真相，並判定其供述是否真實；測謊機本身並不能直接對
    受測者之供述產生正確與否之訊號，而係測謊員依其專業之
    學識及經驗，就測謊紀錄，予以客觀之分析解讀，至於測謊
    鑑定究竟有無證據能力，刑事訴訟法並無明文規定，惟實務
    上，送鑑單位依刑事訴訟法第208 條第1 項規定，囑託法務
    部調查局或內政部警政署刑事警察局為測謊檢查，受囑託機
    關就檢查結果，以該機關名義函覆原囑託之送鑑單位，該測
    謊檢查結果之書面報告，即係受囑託機關之鑑定報告，該機
    關之鑑定報告，形式上若符合測謊基本程式要件，包括：
    經受測人同意配合，並已告知得拒絕受測，以減輕受測者不
    必要之壓力。測謊員須經良好之專業訓練與相當之經驗。
    測謊儀器品質良好且運作正常。受測人身心及意識狀態
    正常。測謊環境良好，無不當之外力干擾等要件；即賦予
    證據能力，非謂機關之鑑定報告書當然有證據能力；具上述
    形式之證據能力者，始予以實質之價值判斷，必符合待證事
    實需求者，始有證明力（最高法院92年台上字第3822號判決
    要旨參證）。本件公訴人雖以高雄市政府警察局高市警字第
    （093）0000000號測謊鑑定報告書所載測謊結果為被告對於
    「有關本案，你有沒有載己○○去搶手機」問題，呈不實反
    應，而認被告確有公訴人所指強盜及搶奪行云云。惟查，本
    案施測人羅時強先生曾於美國加州「貝克斯特測謊學校」研
    習測謊，為美國測謊協會會員，且為中央警察大學鑑識科學
    系學士、高雄醫學大學行為科學研究所碩士、中正大學犯罪
    防治研究所博士生，具備測謊專業能力；本案受測人（即被
    告及證人）受測時意識清楚，身心狀態無任何異常情形，受
    測當時身心狀態符合測謊條件；該局使用之測謊儀器係美國
    拉法葉公司（Laffayette）製造；採以模擬中性卡片數字刺
    激測驗及區域比對法鑑定，對受測者實施「模擬中性卡片數
    字刺激測驗」，以檢測受測者之生理反應狀況，經測試後評
    估其生理反應變化情形，認其為適合接受測謊之狀態，並讓
    受測者瞭解、熟悉整個受測過程，對受測者實施「區域比對
    法」，以事先已討論過之問題，對受測者進行測試，結束主
    測試後，詢問受測者對整個測試過程有無意見，並請受測者
    測謊反應圖譜上簽名，進行綜合分析、比對研判後，認被告
    對「有關本案，你有沒有載證人己○○去搶手機」，呈不實
    反應，卷附測謊鑑定書固載有明文（見93年度偵字第4963號
    卷第60至65頁），然該測謊鑑定書對於該局所使用之測謊儀
    器，是否有於測前檢查紀錄功能，無故障因素始進行測試，
    以及施測環境是否境良好，有無受不當之外力干擾等要件均
    付之闕如，則依前揭說明，本件測謊報告書既與法定記載要
    件不符，自不具證據資格，要無證據能力可言。況即使被告
    就「有關本案，你有沒有載證人己○○去搶手機」，呈不實
    反應，亦非即可反證被告確有公訴人所指強盜及搶奪之行為
    ，附此敘明。
  6.此外，復查無其他積極證據，足認被告有公訴人所指之犯行
    ，按諸前揭最高法院判例意旨及「罪證有疑，利歸被告」之
    證據法則，被告被訴之犯罪，自屬不能證明。
據上論斷，應依刑事訴訟法第301 條第1 項，判決如主文。
本案經檢察官甲○○到庭執行職務
中　　華　　民　　國　　94　　年　　8 　　月　　30　　日
                  刑事第十二庭  審判長法  官  伍逸康
                                      法  官  卓立婷
                                      法  官  劉惠娟
以上正本證明與原本無異。
如不服本判決，應於判決送達後10日內，向本院提出上訴狀。
中　　華　　民　　國　　94　　年　　8 　　月　　30　　日
                                      書記官  陳素徵
